【裁判字號】    89,易緝,69
【裁判日期】    890721
【裁判案由】    詐欺
【裁判全文】
臺灣臺北地方法院刑事判決                          八十九年度易緝字第六九號
    公  訴  人  臺灣臺北地方法院檢察署檢察官
    被      告  丁○○
右列被告因詐欺案件，經檢察官提起公訴（八十五年度偵字第一三六一一號、八十五
年度偵緝字第六三一號，含八十四年度偵字第二二九一二號、八十五年度偵字第一二
二九三號、臺灣板橋地方法院檢察署八十五年度偵字第二九五六號），本院判決如左
：
    主  文
丁○○無罪。
    理  由
一、公訴意旨略以：被告丁○○意圖為自己不法之所有，於民國（下同）八十四年六
    月至九月間，持其簽發之支票、本票（如附表）向告訴人乙○○佯稱需款週轉，
    詐得新臺幣（下同）三十五萬元，均未獲兌現，且其於八十年八月二十一日、；
    二十六日以急需週轉為由，向告訴人戊○○詐借得四十萬元，並簽發本票二紙以
    取信，嗣亦未清償；其並於八十四年五月間，向告訴人丙○○揚稱，其做二項生
    意一向不錯，短期資金週轉，一定會還並開立支票二紙交付以取信，向告訴人丙○○詐得七十萬元，嗣支票屆期遭拒絕付款，人則逃逸。因認被告丁○○涉犯刑
    法第三百三十九條第一項之詐欺罪嫌云云。
二、按犯罪事實應依證據認定之，無證據不得推定其犯罪事實。不能證明被告犯罪者
    ，應諭知無罪之判決。刑事訴訟法第一百五十四條、第三百零一條第一項分別定
    有明文。又事實之認定，應憑證據，如未能發現相當證據，或證據不足以證明，
    自不能以推測或擬制之方法，以為裁判基礎，最高法院四十年臺上字第八六號著
    有判例可資參照。此外，按詐財罪之成立，要以加害者有不法而取得財物之意思
    ，實施詐欺行為，因此行為，致表意有所錯誤，而其結果為財產上之處分，受其
    損害。若取得之財物不由於被害者交付之決意，不得認為本罪之完成，；刑法第
    三百三十九條第一項詐欺罪之成立，以意圖為自己或第三人不法所有，以詐術使
    人將本人或第三人之物交付為要件。所謂以詐術使人交付，必須被詐欺人因其詐
    術而陷於錯誤，若其所用方法，不能認為詐術，亦不致使人陷於錯誤，即不溝成
    該罪（最高法院十九年上字第一六九九號、四十六年臺上字第二六○號判例意旨
    參照）。末按，告訴人之告訴，係以使被告受刑事追訴為目的，其指訴是否與事
    實相符，仍應調查其他證據，以資審認，必被害人所述被害情形，無瑕疵可擊，
    且就其他方面調查，又與事實相符，始足據為有罪判決之基礎。告訴人之指訴，
    係以使被告判罪處刑為目的，故多作不利於被告之陳述，自不得以其指訴為被告
    犯罪之唯一證據（最高法院八十一年度台上字第三五三九號、八十四年度台上字
    第五三六八號裁判意旨參照）。
三、本件公訴人認被告丁○○涉有詐欺罪嫌，無非係以告訴人乙○○、丙○○、戊○○之指訴，及卷附支票、本票、退票理由單，為其論據。訊據被告固坦承有於右
    揭時間簽發支票、本票向告訴人丙○○、戊○○借用款項，嗣未能全數如期清償
    之事實，惟則堅詞否認有何詐欺犯行，辯稱：乙○○前係其同事，因伊向地下錢
    莊借錢，乙○○充任保證人，在伊無法承受地下錢莊沈重本息後，由乙○○代其
    償還，雖因之積欠乙○○若干債款，然實未向乙○○借款；向戊○○借得款項後
    ，已在八十四年九月底前分二次，返還七、八萬元；至積欠丙○○部分，則係因
    水晶生意不順，資金難以週轉所致，並非故意不還，絕無詐欺之意等語。
四、經查：
（一）告訴人乙○○部分：
      被告積欠告訴人乙○○債款未償，固有卷附如附表所示之支票、本票可稽，然
      按支票、本票之簽發，性質上乃屬無因行為，論理上至多僅得作為被告積欠告
      訴人乙○○款項之證據，尚無由推論該筆欠款之發生原因，告訴人乙○○雖迭
      於偵查中指陳該筆欠款係被告向其借用云云；然查，(1)卷附被告簽發之本票二
      紙（面額分別為二十三萬五千元、三萬元）、支票一紙（面額二十萬元），均
      未載明受款人為何人（見臺灣臺北地方法院檢察署八十五年偵字第一三六一一
      號偵查卷第八頁、第十八頁），(2)經本院訊之以告訴人乙○○復陳稱：「（問
      ：與被告原是富邦保險公司的同事？）是的。（問：被告有向你四十六萬元？
      還是你代他向地下錢莊借的錢？）是要我向別人調錢。（被告）沒有跟我借。
      （問：你向何人調錢？）我向地下錢莊調錢。（問：你是他錢莊的借款保證人
      ？）應該是，我向錢莊借錢給他，我就要負責。（問：你有幫他還錢莊錢？）
      有。（問：向錢莊借了多少錢？）我幫他還了四十六萬五千萬元，我都有支票
      與本票，所借金額就是支票與本票加起來的數額。（問：被告為何不自己去借
      錢？）大家都是同事，他有困難，大家互相幫忙。‧‧‧（問：為何要幫被告
      還錢？）因為我被人押走，我當然就還錢」等語（見本院八十九年四月二十日
      訊問筆錄）綦詳。被告未曾向告訴人乙○○借款款項一節甚明，上開欠款既非
      告訴人借予被告，自難認被告就該筆欠款之發生原因，有何對於告訴人乙○○
      有何施用詐術之手段。法理上告訴人乙○○代被告向地下錢莊清償欠款，其性
      質僅屬代位清償，雙方純屬民事法律關係之糾葛，尚非刑法詐欺罪之範疇。
（二）告訴人戊○○部分：
      查被告固於八十四年八月二十一日及同年八月二十六日，分別向告訴人戊○○
      借得十萬元、三十萬元，然查被告前曾向告訴人戊○○借款數千元多次，且同
      年六月間所借用之十萬元，均如期歸還，有借有還一節，已據告訴人戊○○於
      偵查及本院調查時陳明在卷（見臺灣臺北地方法院檢察署八十四年度偵字第二
      二九一二號偵查卷第六頁反面、本院八十九年五月三十日、六月十三日訊問筆
      錄），足徵被告向來金錢往來之信用尚好，清償債務之意願，亦非不佳。且按
      被告於借用款項之際，倘真係基於不法所有之意圖，衡情被告於借得款項後即
      應捲款逃之夭夭，甚或以假名應對詐借款項；然查被告自八十四年八月下旬借
      得上開款項後，既未捲款潛逃，且隨即於約定還款之八十四年九月間，先後清
      償部分欠款達七、八萬元，此部分復經被告與告訴人戊○○於本院調查時對質
      無誤（見本院八十九年六月十三日訊問筆錄），衡諸經驗法則，被告如係基於
      「借錢不還」之詐欺犯意，向告訴人戊○○佯借上開款項，希冀詐得更多款項
      猶恐不逮，絕無於借款未達一月之際，即清償為數不少現金之理。被告辯稱係
      因地下錢莊逼債甚急，始未能順利週轉，絕非出於詐欺犯意一節，尚非無稽。
      參以告訴人戊○○於本院調查時所陳：其係因一時找尋不到被告，情急下才提
      出告訴等語（見本院八十九年六月十三日訊問筆錄），亦足徵其實。
（三）告訴人丙○○部分：
      查被告於八十四年五月間經由甲○○介紹認識丙○○，進而分別於同年五月及
      同年七月間某日，開立臺北市第一信用合作社建成分社，發票日分別為八十四
      年十一月三十日、面額五十萬元，發票日八十四年九月二十五日、面額二十萬
      元支票各一紙，交予告訴人丙○○收執，以利息預扣之方式，向丙○○實借得
      四十七萬元及十九萬四千元。就其中第一筆借款，借款後另已如期支付六萬元
      利息等情，已經告訴人丙○○於本院調查時陳述在卷（見本院八十九年三月二
      十三日訊問筆錄）。次查，被告於借款時任職於富邦人壽保險公司，其每月底
      薪四萬元，外加業績獎金，每月可有十多萬元之收入一節，此有告訴人乙○○
      於本院調查時指陳：「（問：被告那時的月薪？）四萬多元，加上業績獎金會
      有十幾萬的薪水」等語（見本院八十九年四月二十日訊問筆錄）可佐。以此每
      月所得而言，收入確屬不低；參以被告借款時，復真有從事水晶生意之經營，
      此觀之告訴人丙○○偵查中之指訴（見臺灣臺北地方法院檢察署第六三一號偵
      查卷第二十五至二十七頁、第三十三至三十五頁）、存證信函（同上偵查卷第
      三十六至四十一頁）及卷附水晶照片十九幀甚詳。被告於借款之初，既真有為
      數不貲之收入，且真有水晶生意之經營，被告借款之際，向告訴人丙○○所陳
      之借款理由，即與事實相符。要難僅以被告嗣未如期清償借款，遽認被告有何
      令告訴人誤信，陷於錯誤之欺罔手段，或詐欺犯意。參以，如前所述，被告於
      八十四年六月間某日仍返還告訴人戊○○十萬元，八十四年九月底更清償七、
      八萬元，亦得為被告向告訴人丙○○借款時，無詐欺故意之有利佐證。
五、綜上以觀，公訴人引為論據之支票、本票，既難據以證明被告有詐欺犯意，而告
    訴人指陳之情節復有前後矛盾或不能證明被告犯罪之瑕疵，揆諸前揭規定、裁判
    要旨及說明，自難以告訴人之片面指訴及被告欠款未償之事實，即推測擬制被告
    於借貸之初，確有詐欺行為而入其罪。此外，復查無其他積極證據足資認定被告
    有公訴人所指之詐欺犯行，不能證明被告犯罪，自應為被告無罪之諭知。
據上論斷，應依刑事訴訟法第三百零一條第一項，判決如主文。
本案經檢察官俞秀端到庭執行職務
中    華    民    國      八十九      年      七      月      二十一    日
                                      臺灣臺北地方法院刑事第六庭
                                          法  官  吳  秋  宏
右正本證明與原本無異。
如不服本判決，應於判決送達後十日內，向本院提出上訴狀。
                                          書記官  施  婉  慧
中      華      民      國      八十九      年    七    月  二十七    日


司法院資訊處製作；財團法人民間司法改革基金會備份。
